臺灣高等法院臺中分院刑事判決　　 99年度上更(一)字第178號
上　訴　人　臺灣彰化地方法院檢察署檢察官
被　　　告　蕭勝文
選任辯護人　周平凡律師
上列上訴人因被告傷害致死案件，不服臺灣彰化地方法院96年度
訴字第1618號中華民國97年4月22日第一審判決（起訴案號：臺
灣彰化地方法院檢察署96年度偵字第7382號），提起上訴，前經
本院判決後，由最高法院發回，本院判決如下：
    主  文
原判決撤銷。
蕭勝文傷害人之身體，因而致人於死，處有期徒刑貳年。
    犯罪事實
一、蕭勝文於民國（下同）96年3月30日晚間10時30分許，與友
    人張水池及黃文賜共同前往彰化縣社頭鄉○○路○段96號楊
    森源開設之「深海魚餐廳」用餐，適有董天助及曾慶環、蕭
    銀維、張正尚等人亦至該餐廳，因雙方相識即同坐一桌用餐
    飲酒。蕭勝文飲用月桂冠清酒及大武醇酒數杯後，其已因酒
    精作用呈精神混惑不清晰之酒醉程度，其行為時辨識行為違
    法或依其辨識而行為之能力，顯著減低。用餐飲酒後，蕭勝
    文、董天助走出店外之際，蕭勝文認董天助言語數落辱罵其
    父親蕭成舜，乃心生不滿，竟於偕同董天助搭肩步出餐廳後
    ，將董天助推倒在地，蕭勝文主觀上並未預見再持鈍器重擊
    董天助頭頂部，會造成董天助死亡之結果，但客觀上能預見
    持鈍器重擊人之頭頂部，可能會因傷導致死亡，竟於走出餐
    廳後，在店外現場持不明鈍器重擊董天助之頭頂部2次，致
    董天助受有頭部外傷、顱骨骨折、兩側硬腦膜下腔出血、挫
    傷性腦內出血等傷害，即逕自離去。經彰化縣警察局田中分
    局社頭分駐所向警員陳延助接獲通報稱係酒醉路倒、交通事
    故前來處理，因未見肇事車輛，且聽聞在場之蕭銀維表示事
    發前董天助與在場之「賣機油的阿文」者吵架，心生懷疑，
    經返回派出所後經管區員警告知轄內有「賣機油的阿文」者
    係蕭勝文，蕭勝文於96年3月31日經友人黃文賜告知董天助
    受傷住院之事，在未經偵查犯罪職權之機關或公務員發覺其
    為犯人前，主動至彰化縣警察局田中分局社頭分駐所向警員
    陳延助陳明其犯行而自首，而接受裁判。而董天助經送醫院
    急救，延至96年4月3日晚間10時14分許不治死亡。
二、案經董天助之配偶鄭暖訴請彰化縣警察局田中分局報請臺灣
    彰化地方法院檢察署檢察官偵查起訴。
    理  由
一(一)按被告以外之人於偵查中向檢察官所為陳述，除顯有不可信
    之情況者外，得為證據，刑事訴訟法第159條之1第2項定有
    明文。偵查中對被告以外之人（包括證人、鑑定人、告訴人
    、被害人及共同被告等）所為之偵查筆錄，或被告以外之人
    向檢察官所提之書面陳述，性質上均屬傳聞證據。惟現階段
    刑事訴訟法規定檢察官代表國家偵查犯罪、實施公訴，依法
    其有訊問被告、證人及鑑定人之權，證人、鑑定人且須具結
    ，而實務運作時，檢察官偵查中向被告以外之人所取得之陳
    述，原則上均能遵守法律規定，不致違法取供，其可信度極
    高，職是，被告以外之人前於偵查中已具結而為證述，除反
    對該項供述得具有證據能力之一方，已釋明「顯有不可信之
    情況」之理由外，不宜以該證人未能於審判中接受他造之反
    對詰問為由，即遽指該證人於偵查中之陳述不具證據能力。
    且所謂不可信性情況，法院應審酌被告以外之人於陳述時之
    外在環境及情況，例如：陳述時之心理狀況、有無受到外力
    干擾等，以為判斷之依據。本件證人蕭銀維、張水池、黃文
    賜、曾慶環、楊森源、張正尚等人於檢察官偵查中，以證人
    之身分陳述，經告以具結義務及偽證處罰後，於命證人朗讀
    結文後具結，渠等係於負擔偽證罪之處罰心理下證述，並以
    具結擔保其供述之真實性，又無受其他不當外力干擾之情形
    ，亦未曾提及檢察官在偵查時有不法取供之情形，其中證人
    張水池復於原審具結證述，證人蕭銀維、曾慶環、楊森源、
    張正尚復於原審具結證述及本院審理中到庭接受詰問，渠等
    於檢察官偵訊時經具結之後所為之證詞，被告及選任辯護人
    於本院審理終結前，均未主張或釋明上開證詞有「顯有不可
    信之情況」致不得為證據之情形；應堪認上開證人於檢察官
    偵訊時經具結之後所為之證詞，均具有證據能力。
  (二)次按被告以外之人（包括證人、鑑定人、告訴人、被害人及
    共同被告等）於審判外之陳述雖不符刑事訴訟法第159條之1
    至之4等4條之規定，而經當事人於審判程序同意作為證據，
    法院審酌該言詞陳述或書面陳述作成時之情況，認為適當者
    ，亦得為證據；當事人、代理人或辯護人於法院調查證據時
    ，知有刑事訴訟法第159條第1項不得為證據之情形，而未於
    言詞辯論終結前聲明異議者，視為有前項之同意，同法第
    159條之5定有明文。立法意旨在於傳聞證據未經當事人之反
    對詰問予以核實，原則上先予排除。惟若當事人已放棄反對
    詰問權，於審判程序中表明同意該等傳聞證據可作為證據；
    或於言詞辯論終結前未聲明異議，基於尊重當事人對傳聞證
    據之處分權，及證據資料愈豐富，愈有助於真實發見之理念
    ，且強化言詞辯論主義，使訴訟程序得以順暢進行，上開傳
    聞證據亦均具有證據能力。本件證人蕭銀維、張水池、楊森
    源、黃文賜、曾慶環、張正尚等人於警詢中所為陳述，其性
    質雖屬傳聞證據，然其等於警詢所為之陳述，經查並無不法
    取供之情事，且經原審及本院於審理時予以提示並告以要旨
    ，各經檢察官、辯護人及被告等人表示意見。當事人或辯護
    人已知上述筆錄係傳聞證據，亦均未於言詞辯論終結前對各
    該警詢筆錄之證據能力聲明異議，本院審酌上開筆錄作成時
    ，較無人情施壓或干擾，亦無不當取供之情形，認為以之作
    為本案之證據亦屬適當，是其等於警詢筆錄中之證言自具有
    證據能力。
  (三)按除刑事訴訟法第159條之1至第159條之3之情形外，下列文
    書亦得為證據：「一、除顯有不可信之情況外，公務員職務
    上製作之紀錄文書、證明文書。二、除顯有不可信之情況外
    ，從事業務之人於業務上或通常業務過程所須製作之紀錄文
    書、證明文書。三、除前二款之情形外，其他於可信之特別
    情況下所製作之文書」，刑事訴訟法第159條之4定有明文。
    次按刑事訴訟法第159條之4第2款所稱從事業務之人於業務
    上或通常業務過程所須製作之紀錄文書、證明文書，因係於
    通常業務過程不間斷、有規律而準確之記載，且大部分紀錄
    係完成於業務終了前後，無預見日後可能會被提供作為證據
    之偽造動機，其虛偽之可能性小，除非該等紀錄文書或證明
    文書有顯然不可信之情況，否則有承認其為證據之必要。醫
    院診斷證明書係病患就診或就醫，醫師就其診斷治療病患結
    果，所出具之證明書。醫師法第17條規定，醫師如無法令規
    定之理由，不得拒絕診斷書之交付。醫師係從事醫療業務之
    人，病患如純為查明病因並以接受治療為目的，而到醫療院
    所就醫診治，醫師於例行性之診療過程中，對該病患所為醫
    療行為，於業務上出具之診斷書，屬於醫療業務上或通常醫
    療業務過程所製作之證明文書，自該當於上開條款所指之證
    明文書（最高法院95年度臺上字第5026號判決要旨參照）。
    查卷附員生醫院診斷證明書（相驗卷第40頁）、沙鹿童綜合
    醫院病歷資料各1份（相驗卷第103至122頁），固屬被告以
    外之人於審判外之書面陳述，然此係董天助受傷後，為醫治
    所受之傷害，前往醫院就醫接受治療，由醫師本於其專業知
    識為其進行醫療行為後，於此業務上而製作前述診斷證明書
    及病歷，具有相當之中立性，且對董天助因此所受傷害致死
    亡之待證事項均具有相當關聯性，並無顯不可信之情況，依
    刑事訴訟法第159條之4第2款規定，自有證據能力。
  (四)又公務員職務上製作之紀錄文書或證明文書，係公務員依職
    權所為，與其責任、信譽攸關，若有錯誤、虛偽，公務員可
    能因此擔負刑事及行政責任，且該等文書經常處於可能受公
    開檢查之狀態，其正確性及真實之保障極高；且如讓製作者
    以口頭方式在法庭上再重述過去之事實或數據，實際上有其
    困難，二者具有一定程度之不可代替性，是除非有顯不可信
    之情況外，公務文書應均具有證據能力。卷附臺灣彰化地方
    法院檢察署法醫檢驗報告書（見相驗卷第51至54頁）、臺灣
    彰化地方法院檢察署相驗屍體證明書（見相驗卷第59頁），
    係公務員於審判外，本於其知覺、記憶，所表達之文書，其
    中有關屍體之情形所作之紀錄，係屬公務員基於其職務根據
    實況所製作之紀錄文書、證明文書，因該等公務員有據實製
    作之義務，復無利害關係，而現場歷經相當時日，難以重建
    ，實有尊重該等紀錄文書之必要性，復無證據證明有何「顯
    不可信之情況」，檢察官、被告及其辯護人亦不爭執其證據
    能力，且對本案被告被訴傷害致死之待證事項具有相當關聯
    性，依刑事訴訟法第159條之4第1款之規定，應有證據能力
    。
  (五)另按鑑定人由審判長、受命法官或檢察官就下列之人選任一
    人或數人充之：1、就鑑定事項有特別知識經驗者；2、經政
    府機關委任有鑑定職務者；鑑定之經過及其結果，應命鑑定
    人以言詞或書面報告；法院或檢察官得囑託醫院、學校或其
    他相當之機關、團體為鑑定，或審查他人之鑑定，並準用刑
    事訴訟法第203條至第206條之1規定，刑事訴訟法第198條、
    第206條第1項、第208條第1項分別定有明文。故不論鑑定人
    或鑑定機關、團體，如由法院、審判長、受命法官或檢察官
    視具體個案之需要而為選任、囑託，並依同法第206條之規
    定，提出言詞或書面報告，即符合同法第159第1項所定得作
    為證據之「法律有規定」之例外。本件卷附、法務部法醫研
    究所（96）醫鑑字第0961100521號解剖報告書、鑑定報告書
    （見相驗卷第127至135頁）、財團法人彰化基督教醫院彰基
    精鑑字第097060003號精神鑑定告書1份（本院前審卷第33至
    38頁），屬刑事訴訟法第206條之鑑定報告，依刑事訴訟法
    第159條第1項之除外規定，得作為證據。
  (六)另按傳聞法則乃對於被告以外之人於審判外之言詞或書面陳
    述而為之規範。卷附案發現場照片所拍攝之照片，乃以科學
    、機械之方式，對於當時狀況所為忠實且正確之記錄，性質
    上並非供述證據，自無刑事訴訟法第159條第1項規定傳聞法
    則之適用，且上開證物與本案具有關聯性，亦無證據證明係
    公務員違法取得之物，依法自得作為證據。
二、訊據被告蕭勝文（下稱被告）固坦承於上開時、地飲酒後走
    出店外時與被害人董天助有肢體接觸之事實，惟矢口否認有
    何傷害致死之犯行，辯稱：當時其與被害人董天助一起走出
    店外，其右手環繞被害人後背，摟住肩膀，被害人董天助一
    直罵，走出店外時董天助雙手抓住其手腕，其不欲聽之講話
    ，但被害人董天助一直罵，其表示不要再說了並欲離開，其
    放手後被害人再拉住其手腕，其用手往後揮開被害人董天助
    ，即行返家，並無其他動作，並無傷害被害人之意思，亦未
    持鈍器，其只是揮開被害人董天助，不知何會傷成這樣云云
    。經查：
  (一)被告於偵查中辯稱其並未推倒被害人董天助云云（見相驗卷
    第46頁），復於原審辯稱：其沒有拉被害人，是跟他一起摟
    著出去，他一直講其父親的事情，當時其喝的很醉，不知道
    他講什麼事情，就撥開他，他就跌倒，他的頭撞到地上云云
    （見原審卷第54頁反面）；因被害人把其拉住，其把他甩開
    ，之後情形不曉得云云（見本院前審第20頁）；其僅係揮開
    被害人董天助云云（見本院卷第84頁反面）；其所稱均否認
    有何手傷害被害人董天助之事實，僅係「撥開」、「甩開」
    、「揮開」被害人董天助云云。惟其於警詢中供稱：其在深
    海魚餐廳飲酒，因董天助數落其父親、罵其父親，並且態度
    高傲，其跟董天助互相摟著出來外面談，但董天助還是一直
    罵其父親，而且和其互推，其一時氣憤反手推他一把，他便
    跌倒，其就離開現場；其並未使用物品毆打，只是徒手推他
    而已云云（見相驗卷第12、13頁）；復於原審辯稱：其沒有
    拉被害人，是跟他一起摟著出去，他一直講其父親的事情，
    當時其喝的很醉，不知道他講什麼事情，就撥開他，他就跌
    倒，他的頭撞到地上云云（見原審卷第54頁反面），復稱：
    其沒有拉被害人，好像要回去，渠等2人搭肩走出來，他搭
    著其腰，被害人有數落其父親，其叫他不要再講了，其不理
    他，並未與之發生口角，被害人一直說，其以手推開他，推
    開之後其就離開現場；其是與被害人發生口角，便出手將他
    推倒在地，然後離開；其沒有拉被害人出去，是跟他搭著肩
    走出去，其推他一把，撥開他的手，他應該是倒地，其就離
    開等語（見原審卷第99頁反至100頁反面）；再於本院辯稱
    ：當時其與被害人董天助一起走出店外，其右手環繞被害人
    後背，摟住肩膀，被害人董天助一直罵，走出店外時董天助
    雙手抓住其手腕，其不欲聽之講話，但被害人董天助一直罵
    ，其表示不要再說了並欲離開，其放手後被害人再拉住其手
    腕，其用手往後揮開被害人董天助，即行返家，並無其他動
    作云云（見本院本審卷第25頁反面、第26頁），揆其所述，
    係被害人董天助言語冒犯被告之父，且被告與被害人董天助
    2人走出店外時已有肢體接觸之事實。
  (二)又證人即在場人蕭銀維於警詢時證稱：其與曾慶環、蕭勝文
    、張正尚、張水池同一桌喝酒，結束後走出深海魚餐廳時，
    蕭勝文徒手毆打身體2下，其立即進入餐廳叫人要幫忙把蕭
    勝文拉開、出餐廳時即見董天助躺在地上；因蕭勝文及董天
    助背向其，看不清楚蕭勝文毆打董天助身體何處，其看見蕭
    勝文毆打董天助時是徒手沒有兇器、沒有共犯參與；其與蕭
    勝文、董天助3人先走出餐廳，沒有其他目擊者看見云云（
    見相驗卷第22頁）；復於偵查中證稱：其有在場，其是最後
    出去，其有看到蕭勝文摟抱著死者走出去，2人好像有吵架
    ，其就趕快進去叫張水池，說他們在吵架，其走出來就看死
    者在倒外面；其不知道死者為何會躺在地上（見相驗卷第47
    頁反面）；繼於原審證稱：其站在櫃檯買單，看到死者和一
    個人拉拉扯扯，旁邊沒有任何人，其就走進餐廳說有人吵架
    ，再出來時死者就躺在地上，頭朝下，臉朝上，頭朝外，腳
    朝內，其也有過去扶死者，沒有看到血，旁邊沒有任何東西
    ；沒有看到被告手上有東西云云（見原審卷第27頁反面）；
    再於本院審理中證稱：其看到他們兩人在店外拉拉扯扯，那
    時候其要回去，之後其就回去店內，跟同桌的人說他們兩人
    在拉扯；當時被告當時手上沒有拿東西亦無揹著東西；被告
    回去是騎機車回去，其有看到他騎機車離開，是從店內往外
    看到的；當時被害人在地上，但是如何倒地其沒有看到；其
    看到被告從店門左邊騎走的，被告的機車停放在哪邊不知道
    ；其是看到騎走的時候，那時候被告是在公車站牌那邊的位
    置，是從站牌位置騎走的；其就是看到被告與被害人兩人拉
    扯，其回去店內跟同桌的人說你們朋友在吵架，要他們出去
    看一下，其跟同桌的人講，渠等是一起出去的，一起是其與
    張正尚，以及另外兩人，但老闆、老闆娘沒有出去店外；其
    是快走到櫃台門口處才看到被害人倒地，是行進過程中看到
    的，那時候被告已經騎機車離開了；警察到場時，其有跟警
    察說他們吵架；其他沒有說什麼，因為其也不知道他們吵架
    的原因云云（見本院本審卷第62、63頁）。其於警詢證稱其
    目睹被告徒手毆打被害人董天助2下云云，且亦證稱被告與
    被害人董天助2人走出店外且確有拉扯肢體接觸之情事，而
    其亦認斯時2人吵架並返回店內告知他人，復於員警到場處
    理時亦告知員警被告與被害人董天助吵架之事實。
  (三)證人即在場人張正尚於警詢證稱：當時大家在餐廳喝酒，席
    間並未發生衝突，其要開餐館時見董天助與蕭勝文先走出餐
    廳，其付款後走出餐廳見董天助倒在地上，並未目擊遭何人
    毆打倒地，當時董天助頭部中央有一些血漬云云（見相驗卷
    第30頁）其並未看見蕭勝文毆打董天助，當時其在付款時有
    聽到毆打聲2聲，就只看到董天助倒在地上云云（見相驗卷
    第32頁）。復於偵查中證稱：其當時是在結帳，其只有看到
    他們2個（按指蕭勝文、董天助）抱著走出去外面，當其走
    出來時，董天助已經躺在地上，其叫老闆打電話叫救護車；
    在此之前吃飯時董天助、蕭勝文2人沒有吵架；其只有聽到
    低撞擊聲2聲，其跑出去時，董天助已經流血，蕭勝文當時
    手上沒有拿東西云云（見相驗卷第94頁）。證人張正尚於原
    審證稱：當時其在結帳，其聽到ㄅㄛ、ㄅㄛ二聲，類似撞擊
    的聲音，聽到聲音其沒有回頭，不知是什麼東西，結完帳其
    走到冰櫃看到死者，頭在地，臉朝上，腳朝內，頭朝外，曾
    慶環扶死者起來，打119，當時很多人圍過來，其摸死者後
    腦有血，其不知被告人在哪裡，餐廳旁邊是雜草，沒有車庫
    等語（見原審卷第37頁）。再於本院審理中證稱：當天其與
    被告蕭勝文原本不同桌，是到場才遇到，渠等之前有認識，
    當天就一起吃飯喝酒；其不知被告前往及離開之交通工具；
    發生事情的那時候，其正在結帳，並沒有看到；其就是聽到
    啵啵兩聲，出來店外就看到死者倒地；過程沒有看到，是聽
    到聲音出來之後，其看到被告在店門口，被告當時還沒有離
    開；被告當時是站在店門的左手邊，如果是面對店門的話，
    是在右手邊；距死者沒有距離幾步遠，其把死者扶起、其摸
    死者頭部有流血，那時候沒有聽到被告有說話；當時就是急
    著救人，沒有問被告；救護車來了以後，其扶著死者，就與
    朋友到員生醫院去，沒有看到被告如何離開；其最後看到被
    告的時候，是在店外機車旁邊，是在店門口外的機車旁，之
    後其就去醫院了；其沒有看到被告手上有無拿東西，被告站
    在機車旁，但不知該機車是否被告所騎乘；沒有看到當時被
    告身上有無攜帶任何物品，其看到被告是空手的；其沒有注
    意被告所站的機車旁有無安全帽等語（見本院本審卷第64頁
    反面至65頁反面）。證人張正尚雖證稱其並未見被告與被害
    人董天助爭吵及傷害之過程云云，然亦證稱被告與被害人董
    天助先行走出店外，且再三陳明確有聽聞2聲撞擊聲，即見
    被害人天助倒地，且查其頭部流血等情。
  (四)證人即在場人曾慶環於警詢時證稱：當時大家在餐廳喝酒，
    席間並未發生衝突，其未見到董天助遭何人毆打，當時董天
    助頭部中央有一些血漬云云（見相驗卷第28頁反面）。復於
    偵查中證稱：其與張正尚坐一起，蕭勝文、黃文賜、張水池
    本來就在那裡吃飯，渠等事後才到，就坐在一起吃；當時董
    天助說蕭勝文的父親很會喝酒，蕭勝文可能解讀成董天助在
    罵其父親，蕭勝文只有說你在罵我爸爸，但口氣也沒有很生
    氣，董天助、蕭勝文就先走出去，其走到外面時，董天助已
    經躺在地上；其沒有看到（蕭勝文打董天助），當時其並沒
    有聽到任何聲音，其出去時就看到董天助躺在地上，其要去
    扶他，就看他的頭流血，過不久就開始吐，之後就昏迷不醒
    云云（見相驗卷第94頁）。再於原審證稱：餐會快結束，其
    前面是張正尚，張水池跟在後面，之前已經有人出去，此時
    死者已經出去，張正尚在結帳，其等他，等到走到冰櫃前面
    ，一出來就看到死者躺在地上，腳朝內，面向上，其去扶他
    頭，他的頭有一點點血，地上沒有血，沒有注意被告在哪裡
    ，其沒有看到任何東西，當時死者已不能說話云云（見原審
    卷第36頁面、第37頁）。復於本院證稱：其與董天助一起過
    去，其開車載他過去的；用餐過程中，被告沒有與死者有爭
    吵，其沒有聽到；其人還在店裡，那時候已經離開桌子，店
    內通道很窄，大家要往外走，但是還沒有到店外，大家陸續
    要出去；當時已經用餐完畢，結束正要離開；其沒有聽到蕭
    銀維向渠等表示死者與被告在吵架或拉扯，請店內之人去幫
    忙或了解；其要離開的時候，在店門口就看到董天助倒在地
    上，其他人就是陸續出來，當時其站在張正尚的後面，等他
    買單之後再走出來，其沒有聽到響聲云云（見本院本審卷第
    66頁）；當天預計吃完飯其要開車載董天助回家；其沒有看
    到被告手上拿東西；其走出店外時被告已不在場云云（見本
    院本審卷第88頁）。其雖證稱未見有何被告與被害人董天助
    有何爭執且未目睹過程云云，然亦證稱被告與被害人董天助
    走出店外後，旋見被害人董天助已倒地且頭部流血，被告復
    已離去等情。
  (五)證人即在場人張水池於警詢時證稱：席間並未發生衝突，其
    要離開時見董天助與蕭勝文先走出餐廳，其走出時即見董天
    助倒在地上，並未見遭何人毆打云云（見相驗卷第24頁反面
    ）。復於偵查中證稱：其沒有聽到發生口角，雖然其同桌，
    但其都與另一人在說話，所以沒有聽到；其沒有看到死者倒
    在何處；其不知道死者為何與蕭勝文走出餐廳；其原先在裡
    面，後來才出來云云（見相驗卷第47頁）。其雖亦證稱未見
    過程，然亦證稱被告與被害人董天助先走出餐廳，嗣即見被
    害人董天助倒地等情。
  (六)證人即在場人黃文賜於警詢時證稱：席間並未發生衝突，其
    要離開餐館時見董天助倒在地上，未目擊遭何人毆打云云（
    見相驗卷第27頁）。再於偵查中證稱：當時是張水池約其過
    去，渠等和蕭勝文同桌，之後看到董天助他們，才過去和他
    們坐一起；其坐在董天賜、蕭勝文中間，吃飯時是沒有爭執
    ；董天助、蕭勝文沒有講到什麼話，反而是蕭勝文、張正尚
    講比較多父親的事，蕭勝文當時已經語無倫次；因渠等那桌
    已經付完帳，就說要先離開，蕭勝文、董天助是抱在一起走
    出去，其上完廁所出來，董天助已倒在地上；其沒有聽到聲
    響，現場很吵（見相驗卷第95頁）。又於原審證稱：死者跟
    被告一起走出去，被告和死者搭肩出去，之後其去廁所，其
    出來站在冰櫃旁，死者已經躺下去，被告站在死者旁，且張
    正尚、曾慶環站在死者旁邊；其看到死者頭朝地面，臉朝上
    面，沒有流血；其後來看曾慶環把死者的頭扶起來，後腦勺
    有流血，沒有看到任何東西，當時現場有一台車云云（見相
    驗卷第36頁正反面）。其證稱未見衝突毆打云云，然亦證稱
    被告與被害人董天助摟抱搭肩走出，旋見被害人董天助已倒
    地等情。
  (七)證人即深水魚餐廳老闆楊森源於警詢時證稱：席間並未發生
    衝突，並未見董天助遭何人毆打，他們叫其打叫119救護車
    才知道，其走出餐廳就看見董天助躺在地上云云（見相驗卷
    第25頁反面）。復於偵查中證稱：當時張正尚與其結帳，其
    不知董天助為何會在地上；董天助、蕭勝文如何出去其不知
    道；沒有聽到聲音云云（見相驗卷第95頁）。繼於原審證稱
    ：其站在櫃檯內跟張老闆買單，其轉身站在冰櫃旁，看到死
    者倒在其左前方11點鐘方向約5、6步（照片所示白色圈圈處
    ），被害人頭朝地，臉朝上，躺在地上，沒有看到血，當時
    死者躺著地方是空地云云（見原審卷第36頁）。又於本院證
    稱：被告走出店外時沒有看到手上拿東西，被告是騎機車前
    來，停在店門口斜坡下方，確切位號置沒有印象，被告機車
    停在死者倒地處應該有一段距離，不會很遠，將近7、8步云
    云（見本院本審卷第90頁）。其雖亦稱未見過程、未聞聲響
    云云，惟被害人董天助確已在店外倒地等情。
  (八)綜觀上開證述，各該證人或為與被告及被害人董天助共同飲
    宴者，或為餐廳負責人，當無刻意為不利被告之陳述。而各
    該證人雖均稱並未目睹過程，然被告與被害人董天助確已有
    爭執不諧，此觀諸被告自承其認害人董天助數落其父親、一
    直罵等情，且證人蕭銀維亦證稱被告與被害人董天助吵架，
    且其返回店內告知其他人渠等吵架一事相符。被告與被害人
    董天助走出店外確有肢體接觸，為被告所是認，且被告與被
    害人董天助走出店外後，被害人董天助旋即倒地，而被害人
    頭部流血，被告即行逕自離去，經餐廳負責人撥打電話呼叫
    救護車前來等情，堪認被害人董天助倒地一節，當係被告所
    造成。
  (九)又被害人董天助因受有頭部外傷、顱骨骨折、兩側硬腦膜下
    腔出血、挫傷性腦內出血等傷害，董天助經送醫院急救，延
    至96年4月3日22時14分許不治死亡等情，有員生醫院診斷證
    明書、沙鹿童綜合醫院病歷資料、案發現場暨相驗照片、現
    場圖、臺灣彰化地方法院檢察署法醫檢驗報告書、相驗屍體
    証明書、法務部法醫研究所96年7月26日法醫理字第0960001
    671號函檢送之解剖鑑定報告書各1份在卷可稽。
  (十)被告固否認有持鈍器毆打董天助頭頂部，另證人即在場之蕭
    銀維、張正尚、曾慶環、黃文賜、楊森源等人均證稱未見被
    告有持物品云云，另證人即員警陳延助於原審證稱：雜草堆
    附近沒有東西，地上沒有血，其來時死者已經送到醫院，其
    在現場有找一下，事後檢官指揮偵辦，其到現場找半小時，
    都沒有東西；其無印象有無磚塊云云（見原審卷第37頁正反
    面），惟查被害人董天助右頂部顱骨斜向骨折6公分、頂部
    直向骨折16公分延伸至右後顱腔顱底骨骨折8公分，有上開
    解剖鑑定報告書及電腦斷層掃瞄翻拍照片在卷可考。而被害
    人董天助上開2處致命之右頂部顱骨、頂部延伸至右後顱腔
    顱底骨骨折傷害，經法醫解剖後研判係遭鈍器重擊至少2次
    ，且僅以徒手要打成骨折機會非常小；而頂骨位置，一般跌
    倒的話也不會撞到這個位置；應係外傷性造成顱內出血等情
    ，業據鑑定人即法醫師王約翰及證人即沙鹿童綜合醫院神經
    外科醫師和南忠於原審到庭結證綦詳。再參酌證人蕭銀維於
    警詢、偵查及原審現場勘驗時證稱：當時其站在櫃臺買單，
    看到董天助跟被告拉拉扯扯，其就走進餐廳說有人吵架，再
    出來的時候董天助就已經躺在地上等語。另證人張正尚於偵
    查及原審現場勘驗及本院審理中均證稱：當時其在結帳，聽
    到ㄅㄛ、ㄅㄛ2聲、類似撞擊的聲音、啵啵2聲，跑出去看時
    ，董天助頭部已經流血等語。所證稱聽聞聲響次數與被害人
    董天助頭部致命部位2處相符。再者，上開證人蕭銀維稱僅
    見被告徒手毆打被害人2下、見渠等2人拉扯即返回店內等情
    ，並未見被害人董天助如何倒地，且證人張正尚、曾慶環、
    黃文賜、楊森源等人均證稱渠等並未目睹毆打過程，而被告
    自承是日其騎乘機車到場，機車停在就是在店旁邊，是停在
    面對店門的右邊。沒有很遠，距離一點點而已；約走下店門
    的小斜坡之後再四、五步；當天有戴安全帽其都掛在機車的
    照後鏡上面；被害人拉住其時，其沒有拿起安全帽或是機車
    大鎖；揮開被害人時，並沒有走到其機車旁，好像要回到他
    的車上，還是要回到何處其不知道，其就是跟他走出去云云
    （見本院卷第27頁），其供承機車停放處係在面對店門口右
    側，而被害人倒地位置確係在面對該店門口右側一節，此有
    證人楊森源、黃文賜、曾慶環、蕭銀維於原審現場勘驗時證
    稱即卷附照片白色圓圈圈處（見原審卷第47頁下方照片）等
    情互核相符，足見被告機車停放處與被害人董天助倒地處距
    離甚近，而被告旋即逕自離去觀之，雖本案並未扣得行兇鈍
    器，然被告行兇至被害人董天助倒地處與其機車甚近，且事
    後立即離去，堪認被告當係順手執持現場或機車上之鈍器毆
    擊被害人董天助後一併攜行騎乘機車離開，此足可知何以員
    警事後在現場未能發現相關可疑兇器。再以，被害人董天助
    右頂部顱骨斜向骨折6公分、頂部直向骨折16公分延伸至右
    後顱腔顱底骨骨折8公分之2處傷害，經法醫解剖後研判係遭
    鈍器重擊至少2次，其部位已非跌倒撞擊地面可造成，且其
    係2次之撞擊，苟係跌倒或僅因被告不慎推倒撞擊，衡情應
    係1處傷勢，當不致有2處之傷害，顯係刻意持鈍器毆擊2下
    所致。且被害人董天助於倒地後，在場人即證人張正尚、曾
    慶環即見被害人董天助頭部流血等情，俱如前述，顯見被害
    人董天助於現場倒地時確已頭部受傷流血，更非因事後送醫
    時因醫療人員不慎所造成。綜上，堪認被告蕭勝文確係與被
    害人董天助在拉扯間，以手將董天助推倒，復以不明鈍器毆
    擊董天助之頭部之情，已臻明確。是被告辯稱：其並未持不
    明鈍器毆打董天助頭頂部，亦無傷害董天助之犯意、其承認
    過失致死云云，顯係事後卸責之詞，不足採信。
  (十一)按加重結果犯，以行為人能預見其結果之發生為要件，所謂
    能預見乃指客觀情形而言，與主觀上有無預見之情形不同，
    若主觀上有預見，而結果之發生又不違背其本意時，則屬故
    意範圍（最高法院47年臺上字第920號判例要旨參照）；又
    按刑法第277條第2項前段之傷害致人於死罪，係對於犯普通
    傷害罪致發生死亡結果所規定之加重結果犯，依同法第17條
    規定，以行為人對於該死亡加重結果之發生，客觀上能預見
    ，而主觀上不預見為要件，此項構成犯罪之事實，依刑事訴
    訟法第308條規定，應於事實明白認定，方足資論罪科刑。
    且該加重結果犯之成立，既係以行為人對於死亡之結果客觀
    上「能預見」，而主觀上「不預見」者為限，如行為人對於
    死亡之結果有所預見，而其結果又不違背其本意時，則屬故
    意殺人範圍（最高法院95年度臺上字第378號判決要旨參照
    ）。查被告蕭勝文僅因細故與被害人董天助起衝突，衡情被
    告主觀上應僅在傷害被害人董天助，而無使被害人喪失生命
    之故意，但以不明鈍器毆擊被害人頭部，有可能發生致人死
    亡之結果，被告主觀上雖不預見，然此應為被告在客觀上所
    能預見。又被害人於遭被告毆擊受傷後，迄其送醫急救期間
    ，並未見其他外力因素介入，是被告之傷害行為與被害人死
    亡結果間，具有相當因果關係，應堪認定。
  (十二)綜上所述，本案事證已臻明確，被告犯行洵堪認定，應予依
    法論科。
三(一)核被告所為，係犯刑法第277條第2項前段之傷害致人於死罪
    。
  (二)又符合犯罪構成要件且具違法性之行為，須兼備有責性，始
    得課予刑罰，此即刑罰須以罪責成立為前提之「罪責原則」
    。刑法第19條第1項規定行為人於行為時，欠缺辨識行為違
    法之意識能力或依其辨識而行為之自我控制能力者，不予處
    罰；同條第2項規定其辨識能力或自我控制能力顯著減低者
    ，得減輕其刑，即明揭斯旨。而94年2月2日修正公布之刑法
    第19條增訂第3項「上開規定，於因故意或過失自行招致者
    ，不適用之」，依該次修正草案總說明十五，謂「行為人之
    主觀性格，如原與常人無殊，而因故意或過失自陷精神障礙
    ，則不問原來是否藉此精神狀態而犯罪，皆已充分顯示其反
    社會性格，而具有可罰性（學說稱之為原因自由行為）。若
    ．．．．任其主張不罰或減輕，將無以維持社會秩序，在刑
    事上自非所宜」，故該規定所指不得獲邀精神障礙者不罰或
    減輕其刑之寬典者，應僅限學說上之「原因自由行為」。而
    原因自由行為，包括故意原因自由行為與過失原因自由行為
    ，除其精神障礙等心智缺陷之狀態係行為人以故意或過失行
    為所導致外，並須行為人陷入精神障礙前，於精神狀態正常
    時，對其陷入精神障礙中之侵害法益行為有故意或有預見可
    能性，始足當之。從而行為人雖因己身之飲酒、用藥等，致
    於為法益侵害行為時有精神障礙之情形，然苟無證據足資證
    明其於飲酒、用藥之初，尚未陷入精神障礙狀態前，即對嗣
    後精神障礙狀態中之侵害法益行為有故意或預見可能，其嗣
    後侵害法益之行為即非原因自由行為，自仍有刑法第19條第
    1項、第2項之減免其刑規定適用。查證人張水池、黃文賜及
    張正尚分別於警詢、偵查中證稱：蕭勝文喝最多酒，感覺他
    當時已經喝醉了，已經語無倫次，意識不清等語，且財團法
    人彰化基督教醫院精神科就被告行為時之精神鑑定結果，亦
    認被告犯案當時受酒精影響而降低依其辨識而行為之能力，
    有該院彰基精鑑字第097060003號精神鑑定告書1份附卷可稽
    。足見被告行為當時係處於因酒精作用呈精神混惑不清晰之
    酒醉程度，分辨及判斷力明顯不足，致其行為時辨識行為違
    法或依其辨識而行為之能力，顯著減低。而被告係與證人張
    水池、黃文賜同赴深海魚餐廳用餐飲酒，因被害人董天助與
    證人張正尚、曾慶環、蕭銀維亦前往用餐，因2桌雙方互有
    認識而共同飲酒等情，業據被告陳明，核與證人黃文賜、張
    正尚、張水池於警詢時證述相符，足見被告於飲酒之初即未
    預期與被害人董天助相遇，且其於飲酒過程中亦無爭執，業
    據證人張正尚、張水池、黃文賜、曾慶環、楊森源證述明確
    ，且被告係於走出店外過程中因認被害人董天助言語不遜而
    有肢體接觸一節，已如前述，復無證據可證被告於該次飲酒
    之初即對其酒醉後毆擊被害人董天助一事有故意或有預見可
    能性，自難認被告飲酒後犯下本案行為，係故意自行招致之
    原因自由行為，應依刑法第19條第2項減輕其刑。
  (三)另按刑法第62條所謂發覺，固非以有偵查犯罪權之機關或人
    員確知其人犯罪無誤為必要，而於對其發生嫌疑時，即得謂
    為已發覺；但此項對犯人之嫌疑，仍須有確切之根據得為合
    理之可疑者，始足當之，若單純主觀上之懷疑，要不得謂已
    發生嫌疑（最高法院72年臺上字第641號判例意旨參照）。
    復按刑法自首，乃為使犯罪事實易於發覺並節省訴訟資源，
    如犯罪之人在犯罪未發覺前，向該管公務員表明其犯罪事實
    ，而接受裁判時，即構成得減輕其刑之條件。至於所表明之
    內容祇須足使該管公務員憑以查明該犯罪之真相為已足，並
    不以完全與事實相符為必要，縱犯罪之人對阻卻責任或阻卻
    違法之事由，有所主張或辯解，乃辯護權之行使，並不影響
    其自首之效力。另自首之動機為何，並無限制，犯罪之人是
    否真心悔悟，與自首減刑條件之構成無關，何況犯罪之人往
    往自忖法網難逃，自首以邀減刑者，亦比比皆是（最高法院
    99年度台上字第7333號判決意旨）。查本案被害人董天助受
    傷倒地後經警接獲報案，員警原以有人機車摔倒，並查訪現
    場有無目擊者及調閱現場監視器並無可提供一節，有員警陳
    延助職務報告1份可參（見相驗卷第62頁）。又本件報案內
    容係酒醉撞到、酒醉路倒撞到、交通事故，經消防人員到場
    處理時據一路人表示傷者董天助被毆打受傷，另一路人表示
    也許是傷者自己不慎跌倒受傷等情，有彰化縣消防局99年10
    月4日彰消字第0990026754號函可參（見本院本審卷第40頁
    ），另110報案系統接獲消防局轉報稱彰化縣社頭鄉○○路
    ○段96號有民眾酒醉路倒受傷，經處理員警陳延助到場，現
    場有民眾張正尚、曾慶環、蕭銀維，經警詢問現場為何無肇
    事車輛，其中一人稱被害人與一名賣機油綽號「阿文」之人
    吵架後倒地受傷送醫，經查訪得知為蕭勝文，並請同仁林德
    興至被告住處請被告到所說明等情，有彰化縣警察局99年10
    月7日彰警勤字第0990059884號函在卷可參（見本院卷第43
    、44頁）。證人即員警陳延助於本院審理中證稱：其到場時
    現場有曾慶環、張正尚、蕭銀維，蕭銀維當時表示是車禍，
    但其沒有發現肇事車輛的跡象，就詢問在場上述3人，蕭銀
    維表示被害人與一名綽號「阿文」之人吵架，其問在場人正
    確姓名，都說不知道，蕭銀維說是「賣機油的阿文」，其回
    到警局後問同事說轄區內有一位賣機油的阿文，有一位管區
    警員林德興向其表示「阿文」就是蕭勝文，於是員警就去找
    蕭勝文請他到案說明；依據現場蕭銀維向其表示賣機油的阿
    文與被害人吵架，其認定他是嫌疑人；至於被告是否透過黃
    天賜通知到警局其不知道；第2天中午蕭勝文到警局向警方
    表示當天有與被害人發生吵架、推打時才確認是蕭勝文打傷
    董天助造成死亡等語（見本院本審卷第92頁），以現場處理
    原以酒醉路倒或車禍交通事故處理，在場人說詞不一，證人
    蕭銀維現場僅向證人陳延助表示係賣機油的阿文與被告吵架
    後倒地受傷，雖警查知該「阿文」即被告蕭勝文，惟有關是
    否被告有傷害被害人董天助之事實，尚屬員警之主觀懷疑而
    非確知其人犯罪無誤，迄被告到案說明其有與被害人董天助
    吵架、推打時才確認係被告所為，雖被告未能坦承全部犯行
    過程並有諸多辯解，惟揆諸上開說明，堪其已至彰化縣警察
    局田中分局社頭分駐所向警員陳延助陳明其犯行而自首，進
    而接受裁判，爰依刑法第62條前段之規定，遞減輕其刑。
四、原審就被告予以論罪科刑固非無見，惟查：(一)按加重結果犯
    ，以行為人對於加重結果之發生有預見之可能，能預見而不
    預見者為要件。刑法第277條第2項前段之傷害致人於死罪，
    係對於犯普通傷害罪致發生死亡結果所為規定之加重結果犯
    ，依同法第17條規定，以客觀上行為人能預見其死亡結果之
    發生，但主觀上無預見為要件，而此項構成犯罪之事實，依
    刑事訴訟法第308條、第310條第1款規定，必須於事實欄明
    白認定，並於理由內加以說明，方足以資論罪科刑。惟原審
    判決於事實欄並未認定說明被告對於加重結果之發生，客觀
    上能預見，主觀上不預見之情形一節，容有未合。(二)又原判
    決未能認定被告所持不詳鈍器係於走出餐廳後，在店外現場
    始執持一節，亦未臻明確，亦有未洽。(三)被告雖未曾受有期
    徒刑之宣告，且於事後與被害人之家屬達成和解，並賠償新
    臺幣320萬元予被害人董天助之家屬，有彰化縣田中鎮調解
    委員會調解筆錄1紙附卷可參（見相驗卷第102頁），然本件
    被告僅因認被害人董天助言語不諧，微芒嫌隙即以鈍器毆擊
    被害人頭部，固以係因酒後出手有失輕重，惟其恣意毆打頭
    部並進而剝奪被害人之生命法益，情節顯屬重大，不宜輕縱
    ；又被告事後雖與被害人之家屬達成和解，並賠償損害，惟
    此僅屬犯後態度之情形，於量刑時已依刑法第57條之規定予
    以審酌，而本院基於對生命法益之保護及尊重，在被告有傷
    害被害人犯意之前提下，認為本件被告之犯行，實不宜宣告
    緩刑，原審判決以被告並無故意犯罪受有期徒刑以上之宣告
    ，其一時失慮致罹刑章，經此教訓足資警惕而予緩刑5年，
    尚嫌失出。檢察官上訴意旨以被告飲酒已達精神耗弱並不可
    採云云，指摘認原審適用刑法第19條第2項規定認被告辨識
    能力或自我控制能力顯著減低而減輕其刑，尚無可採，已如
    前述，復指摘原審量刑過輕，亦屬無據，惟上訴意旨以緩刑
    不宜一節，尚非無據，原審判決既有上開瑕疵可指，自應由
    本院予以撤銷改判。
五、爰審酌被告僅因酒後言語細故，竟萌傷害被害人董天助之動
    機，於2人步出餐廳後，竟毆擊被害人董天助致其死亡，造
    成無可挽救之遺憾，而被告於犯後雖能至警局說明自首而接
    受審判，惟仍矢口否認有何傷害被害人之犯意及持鈍器毆打
    之事實，再審酌本件已與告訴人達成調解，並付清全部款項
    ，業經告訴代理人董翼萱於前審陳明在卷，且有彰化縣田中
    鎮調解委員會調解筆錄1紙附卷可參，及其犯罪之動機、方
    法、手段、所生危害，暨犯後態度等一切情狀，量處如主文
    第2項所示之刑示懲。又本院認被告雖未受有期徒刑之宣告
    ，且已與被害人家屬和解，惟不宜緩刑，已如前述，併此敘
    明。
據上論斷，應依刑事訴訟法第369條第1項前段、第364條、第299
條第1項前段，刑法第277條第2項前段、第19條第2頁、第62條前
段，判決如主文。
本案經檢察官張慧瓊到庭執行職務。
中    華    民    國   100    年    1     月    25    日
          刑事第十庭      審判長法  官  江  錫  麟
                                法  官  周  瑞  芬
                                法  官  陳      葳
以上正本證明與原本無異。
如不服本判決應於收受送達後10日內向本院提出上訴書狀，其未
敘述上訴之理由者，並得於提起上訴後10日內向本院補提理由書
（均須按他造當事人之人數附繕本）「切勿逕送上級法院」。
                                書記官  王  朔  姿
中    華    民    國   100    年    1     月    25    日
附錄法條：
刑法第277條
傷害人之身體或健康者，處3年以下有期徒刑、拘役或1千元以下
罰金。
犯前項之罪因而致人於死者，處無期徒刑或7年以上有期徒刑；
致重傷者，處3年以上10年以下有期徒刑。